臺灣基隆地方法院民事判決　　　　　　　99年度訴更字第5號
原　　　告　游欽龍
訴訟代理人　陳緯慶律師
被　　　告　基隆市仁愛山莊早起.
特別代理人　楊司平
上列當事人間請求拆屋還地事件，經臺灣高等法院發回更審，本
院於民國100年3月29日言詞辯論終結，判決如下：
    主      文
被告應將坐落基隆市○○區○○段一○四、一○六地號土地上，
如附圖所示編號B面積一‧○六平方公尺、編號C面積五‧二一平
方公尺、編號E面積二二五‧一九平方公尺之建物及其他附屬建
物拆除，並搬離地上堆置雜物，將占用土地返還原告。
訴訟費用由被告負擔。
本判決於原告以新臺幣壹拾柒萬柒仟肆佰伍拾參元為被告供擔保
後，得假執行；但被告如以新臺幣伍拾參萬貳仟參佰伍拾捌元為
原告預供擔保，免為假執行。
    事實及理由
甲、程序方面：
一、按非法人之團體設有代表人或管理人者，當事人能力，為民
    事訴訟法第40條第3 項所明定，此項代表人或管理人為該團
    體與人涉訟時，自應以該團體為當事人，而由此項代表人或
    管理人為其法定代理人（最高法院39年台上字第1227號判例
    要旨參照）。次按非法人團體雖無權利能力，然日常以其團
    體之名義為交易者，比比皆是，民事訴訟法第40條第3 項為
    應此實際需要，特規定此等團體設有代表人或管理人者，亦
    有當事人能力。所謂有當事人能力，自係指其於民事訴訟得
    為確定私權之請求人，及其相對人而言，若僅認許其為當事
    人得以其名義起訴或被訴，而不許其為確定私權之請求，則
    上開規定勢將毫無實益，當非立法之本意（最高法院50年台
    上字第2719號判例意旨參照）。本件被告基隆市仁愛山莊早
    起會，有組織章程、有選任之會長為代表人，有會費收入及
    獨立之財產，此有基隆市仁愛山莊早起會之章程、通訊錄、
    會員值東輪值表等件在卷可稽。故基隆市仁愛山莊早起會雖
    未登記，但應為非法人團體設有代表人者，依法有當事人能
    力，得為本件訴訟之被告。
二、次按「無訴訟能力人有為訴訟之必要，而無法定代理人或法
    定代理人不能行代理權者，其親屬或利害關係人，得聲請受
    訴法院之審判長，選任特別代理人。」民事訴訟法第51條第
    2項定有明文。本件被告基隆市仁愛山莊早起會，原經本院
    裁定選任前任會長陳再生為特別代理人，惟陳再生已辭職，
    被告並無法定代理人，如不選任特別代理人，訴訟程序無法
    進行。台灣高等法院乃依聲請於99年11月30日以99年度上易
    字第1036號民事裁定選任楊司平於本件拆屋還地訴訟時，為
    被告基隆市仁愛山莊早起會之特別代理人。楊司平既經選任
    為被告基隆市仁愛山莊早起會之特別代理人，而得為本件訴
    訟行為。
乙、實體方面：
一、原告起訴主張：坐落基隆市○○區○○段104、106地號土地
    （下稱系爭土地）為原告所有，被告於系爭土地興建如附圖
    B、C、E之建物及其他附屬建物。嗣經原告向被告請求返還
    土地，雙方於94年8月4日以94年度基簡更字第3號和解筆錄
    達成訴訟上和解，約定原告將系爭土地出租與被告使用，租
    期自94年8月5日起至97年8月4日止。嗣租期屆滿後，原告以
    存證信函告知不欲續約，雙方亦未再續訂租賃契約，原租賃
    契約既已租期屆滿，被告對系爭土地已無合法占有之權源，
    然迄今拒不返還。原告爰依民法第767條中段及前段，請求
    判命被告應將系爭土地如附圖所示編號B(面積1‧0 6平方公
    尺)、編號C(面積5‧21平方公尺)、編號E(面積225
    ‧19平方公尺)之建物及其他附屬建物拆除，並搬離地上堆
    置雜物，將占用土地返還原告。並陳明願供擔保，請准宣告
    免為假執行。
二、被告對於原告主張其所有系爭土地前於94年8月4日以94年度
    基簡更字第3號和解筆錄達成訴訟上和解，約定原告將系爭
    土地如附圖B、C、E部分出租與被告使用，嗣租期屆滿，雙
    方未續訂租賃契約等情不爭執。惟以：系爭土地乃早於68年
    間經當時市議員黃簡玉霞陪同當時會長吳春福向原告借用，
    且並未約定借用期間，經當時多數愛好早起運動者聚資興建
    系爭土地如附圖B、C、E部分之建物及其他附屬建物，以供
    登山之不特定多數人休憩之用，則依民法第470條規定系爭
    土地使用目的尚未完畢，原告自不得主張返還。又系爭土地
    為紅淡山廣大土地，經被告30多年來整理、興建步道、扶植
    花木，致原本無路可行之荒地至今土地價值暴增，對於系爭
    土地所增加之價值，依民法第176條及第177條之規定，原告
    自應返還，並補償被告拆除系爭土地如附圖B、C、E部分之
    建物及其他附屬建物之損失及費用等語置辯。並聲明：原告
    之訴駁回。
三、原告主張系爭土地為原告所有，經被告興建如附圖B、C、E
    所示之建物及其他附屬建物。嗣兩造於94年8月4日以94年度
    基簡更字第3號和解筆錄達成訴訟上和解，約定原告將系爭
    土地如附圖B、C、E部分出租與被告使用，租期至97年8月4
    日屆滿，雙方於租期屆滿後，未再續訂租賃契約等情，為兩
    造所不爭執，並有系爭土地登記第二類謄本、本院基隆簡易
    庭94年度基簡更字第3號和解筆錄等件在卷可憑，復經本院
    於97年12月18日到場履勘，並會同地政人員測量屬實，有勘
    驗筆錄、現場相片、基隆市信義地政事務所98年1月5日基信
    地所二字第0980 000031號函附之複丈成果圖等件附卷可稽
    ，原告此部分之主張，自信為真實。
四、被告雖辯稱系爭土地之占有、使用係始於68年間向原告借用
    等語。惟兩造既已於94年8月5日就系爭土地如附圖B、C、E
    部分成立租賃契約，則兩造間就系爭土地如附圖B、C、E部
    分之法律關係自斯時起已合意由使用借貸轉為租賃，現被告
    復執使用借貸關係為辯，自無可採。被告雖又辯稱原告應依
    民法第176條及第177條規定返還系爭土地增易價值，及補償
    被告拆除系爭土地如附圖B、C、E部分之建物及其他附屬建
    物之損失及費用等語。惟被告能否請求原告返還系爭土地增
    易價值及補償拆除建物之損失、費用，係屬另一法律關係，
    且與本件被告應否拆物返地，並非處於同時履行抗辯之關係
    ，並無礙原告本於所有權人之身分訴請被告拆物返地，被告
    就此項抗辯宜另循法律途徑處理，非本件之審理範圍，是被
    告此部分之抗辯，亦難採信。
五、按所有人對於無權占有或侵奪其所有物者，得請求返還之；
    對於妨害其所有權者，得請求除去之，民法第767 條定有明
    文。本件原告為系爭土地之所有權人，被告於系爭土地興建
    如附圖B、C、E所示之建物及其他附屬建物，嗣兩造於94年8
    月4日以94年度基簡更字第3號和解筆錄達成訴訟上和解，約
    定原告將系爭土地如附圖B、C、E部分出租與被告使用，租
    期至97年8月4日屆滿，雙方於租期屆滿後，未再續訂租賃契
    約，則被告就系爭土地如附圖B、C、E部分，於租賃契約屆
    滿後，已失其合法占有之權源，而屬無權占有，原告本於所
    有權之法律關係，請求被告拆除系爭土地如附圖B、C、E所
    示之建物及其他附屬建物，並將上開占有之土地返還原告，
    自屬有據。
六、從而，原告本於所有權之法律關係，請求被告拆除系爭土地
    上如附圖B、C、E之建物及其他附屬建物，並搬離地上堆置
    雜物，將占用土地返還原告，為有理由，應予准許。
七、又原告陳明願供擔保，聲請宣告假執行，經核尚無不合，爰
    酌定相當擔保金額宣告之，並依民事訴訟法第392條第2項規
    定，依職權宣告被告預供擔保，而免為假執行。
八、據上論結，本件原告之訴為有理由，依民事訴訟法第78條、
    第390條第2項、第392條第2項之規定，判決如主文。
中    華    民    國   100   年     4     月    12    日
                  民事庭法  官  徐世禎
以上正本係照原本作成。
對於本件判決如有不服，應於收受送達後20日內向本院提出上訴
書狀，敘述上訴之理由，上訴於臺灣高等法院，並按他造當事人
之人數附具繕本。如委任律師提起上訴者，應一併繳納上訴審裁
判費。
中    華    民    國   100    年    4     月    12    日
                        書記官  陸清敏